【裁判字號】    95,訴,841
【裁判日期】    951124
【裁判案由】    返還不當得利
【裁判全文】
臺灣桃園地方法院民事判決               95年度訴字第841號
原      告  甲○○○
            丙○○
            辛○○
            壬○○
            丁○○○
            癸○○
            庚○○
            己○○
            午○○
            巳○○○
            未○○
            丑○○
            寅○○
            卯○○
            辰○○
            子○○
共      同
訴訟代理人  乙○○
            戊○○
被      告  桃園縣政府警察局
法定代理人  林德華
訴訟代理人  戴文進律師
上列當事人間請求返還不當得利事件，於民國95年11月10日辯論
終結，本院判決如下：
    主      文
被告應給付原告如附表所示之金額，及均自民國九十五年六月八
日起至清償日止，按年息百分之五計算之利息。
原告其餘之訴駁回。
訴訟費用由被告負擔五分之一，餘由原告負擔。
本判決第一項得假執行。但被告如分別以附表所示之金額分別為
原告預供擔保後，得免為假執行。
原告其餘假執行之聲請駁回。
    事實及理由
一、原告等起訴主張：坐落桃園縣大溪鎮○○段530 地號土地（
    下稱系爭土地）為原告等及其他共有人所共有，系爭土地於
    日據時期，即由先祖租予日人多田偎太郎、加藤仁作2 人興
    建房屋（現為門牌號碼：桃園縣大溪鎮○○路190 號，下稱
    系爭建物）之用，光復後竟遭被告無權占有，作為警察宿舍
    ，經多次陳情，被告終於民國94年1 月7 日返還系爭土地及
    建物與所有權人。被告無權占有系爭土地，自應受有相當於
    租金之不當得利，爰依法請求被告給付原告等人自返還土地
    前5 年即自89年1 月7 日起至94年1 月6 日止，相當於租金
    之不當得利等語。並聲明被告應給付原告甲○○○、丙○○
    各新台幣（下同）69,192元；辛○○、壬○○、丁○○○、
    癸○○、庚○○、己○○、午○○各51,984元；巳○○○、
    未○○、簡秀美、丑○○、寅○○、卯○○、辰○○各29,6
    53元，及均自起訴狀繕本送達被告之翌日起至清償日止，按
    年息5%計算之利息。訴訟費用由被告負擔。
二、被告則以：系爭土地於日據時期沿用民地興建宿舍，由當時
    地主無償提供日本政府使用，嗣光復後由國民政府接收，由
    桃園縣政府管理，其後由被告桃園縣警察局配住予任職之員
    警居住使用，性質上為無償使用，並非無權占有。又訴外人
    張發業等4 人以同上地段519 地號共有人之地位，起訴請求
    被告給付不當得利事件，其主張之理由與本件原告之主張相
    同，業經鈞院以94年度訴字第20號裁定駁回原告之訴確定，
    故本件原告以所有人之法律地位起訴請求不當得利，其理由
    略以：「本件原告既係自廖平順輾轉受讓系爭土地之人，自
    為上開確定判決既判力主觀範圍所及之人。」，而本件原告
    無異於該案中廖平順之法律地位，自亦應認其請求無理由。
    再者，系爭建物係34年台灣光復後，由政府基於公權力接收
    之日產建築物，其使用私人所有基地，迄今已逾50餘年，原
    告之請求權應已罹於時效而消滅等語，資為抗辯。並聲明：
    原告之訴駁回。如受不利之判決，願供擔保請准宣告免為假
    執行。
三、查坐落桃園縣大溪鎮○○段530 地號土地為原告等與與訴外
    人戊○○、桃園縣大溪鎮共有，而門牌號碼桃園大溪鎮○○
    路190 號建物為桃園縣政府所有並由被告桃園縣政府警察局
    管理使用中，坐落於原告等所有系爭530 地號土地之前段，
    占用面積為93平方公尺，而被告已於94年1 月7 日將系爭土
    地返還所有權人等情，業據原告提出土地登記謄本、複丈成
    果圖等為證，復為兩造所不爭執，堪信為真實。是本件爭執
    要點在於：（一）被告桃園縣政府警察局是否有權使用系爭
    土地？（二）原告請求被告給付地租或不當得利之金額是否
    適當？經查：
（一）按無法律上原因而受利益，致他人受損害者，應返還其利
      益，民法第179 條前段定有明文。而無權使用他人土地，
      可能獲得相當於租金之利益亦為社會通常之觀念（最高法
      院61年台上字第1695號判例參照）。被告就其占用原告所
      有系爭530 地號之權源，固抗辯門牌號碼桃園縣大溪鎮○○路190 號建物係日據時代沿用民地興建之宿舍，並於台
      灣光復後由被告桃園縣政府警察局基於公權力接收云云。
      然日據時期日本政府於人民私有土地興建房屋之初，即無
      合法權源，則台灣光復後，我國政府基於國家公權力關係
      所接收者，僅地上之房屋，並非房屋所占用之土地，尚不
      得因該接收關係，而使原屬無權占有土地變為有權占有，
      是被告桃園縣政府警察局以基於公權力接收房屋抗辯其為
      有權占有云云，即不足採。此外，被告又未能提出其他證
      據證明其有合法占用原告所有系爭530 地號土地之權源，
      原告等主張被告乃無權占用系爭土地，即屬可採。又坐落
      系爭530 地號土地上之建物既為被告所有，其即有使用土
      地之利益，雖被告將該建物無償借與他人使用，亦僅其與
      他人間之債權關係，不因之認被告未受有利益，而被告乃
      無權占有原告所有系爭土地，已如前述，其自獲有相當於
      租金之不當得利，並致原告受有無法使用收益系爭土地之
      損害，應堪認定。
（二）次按，請求權因十五年間不行使而消滅；又租金之各期給
      付請求權，因五年間不行使而消滅。民法第125 條前段、
      第126 條分別定有明文。本件被告無權占有原告等所有系
      爭地號530 號土地，面積為93平方公尺，自獲有相當於租
      金之不當得利，已如前述。而原告等於95年5 月9 日提起
      本件訴訟，此有起訴狀收文章可稽，故原告得請求之時間
      起點為90年5 月10日起，然被告主張業於94年1 月7 日將
      系爭土地返還所有權人，此為原告等所不爭執，故原告得
      請求不當得利之範圍，應自90年5 月10日起至94年1 月7
      日止。逾此範圍之請求，顯無理由，應予駁回。又依土地
      法第105 條準用同法第97條之規定，城市地方房屋之租金
      ，以不超過土地及建物改良物申報總價額年息10% 為限。
      所謂土地申報總價額，係以法定地價為準，土地法施行法
      第25條定有明文。而法定地價，依土地法第148 條規定，
      係土地所有權人依該法規定所申報之地價言。又所謂年息
      10 %為限，乃指土地租金之最高限額而言，並非必須依照
      申報地價年息10% 計算，尚須斟酌系爭土地位置、鄰近地
      區工商繁榮程度、使用人利用土地之經濟價值、所受利益
      ，彼等關係及社會感情等情事以為決定。查本件原告所有
      系爭530 地號土地，自89年7 月起之當期申報地價均為每
      平方公尺6,592 元，有原告提出地價謄本在卷可查，被告
      所有門牌號碼桃園縣大溪鎮○○路190 號之建物，占用原
      告所有系爭地號530 號土地93平方公尺，亦有卷附複丈成
      果圖在卷足憑，本院審酌系爭530 地號土地為建地，使用
      效益較其他地目之土地為高，而被告所有前開建物為一樓
      木造平房，臨康莊路雙向二線道，鄰近康莊路上商店林立
      ，交通便利，該道路且係往石門水庫的重要道路，生活機
      能佳等情，有原告提出現場四鄰照片附卷可按，另參酌目
      前社會經濟狀況，認原告請求以當期申報地價總值年息10
      % 計算損害金，尚嫌過高，應以系爭土地總價額年息8%計
      算損害金，方屬適當。即原告等請求被告給付自90年5 月
      10日起至94年1 月7 日止之不當得利金額為共152,996 元
      （6,592 元x93x8%x287/336x3+238/365=152,996元），各
      得請求如附表所示之金額，逾此範圍之請求，顯無理由，
      應予駁回。
四、綜上所述，原告等依不當得利之法律關係請求被告給付原告
    等相當於租金之損害金如附表所示之金額共152,996 元，及
    均自起訴狀繕本送達被告之翌日即95年6 月8 日起至清償日
    止，按年息5%計算之利息，為有理由，應予准許。逾此部分
    之請求，則屬無據，應予駁回。
五、本件為判決基礎之事證已臻明確，兩造其餘攻擊防禦方法，
    與判決結果無影響者，無庸再予一一審究，附此敘明。
六、兩造陳明願供擔保，聲請宣告假執行暨免為假執行，經核本
    件所命給付之金額即原告勝訴部分均未逾五十萬元，依民事
    訴訟法第389 條第1 項第5 款之規定，爰依職權宣告假執行
    ，並就被告免為假執行部分，酌定相當之擔保金額宣告之；
    原告其餘假執行之聲請，因訴之駁回而失所附麗，不予准許
    。
七、據上論結，本件原告之訴為一部有理由，一部無理由，依民
    事訴訟法第79條前段、第389 條第1 項第5款、第392 條第2
    項，判決如主文。
中    華    民    國    95    年    11    月    24    日
                  民事第三庭    法  官  張益銘
以上正本係照原本作成。
如對本判決上訴，須於判決送達後20日內向本院提出上訴狀。
中    華    民    國    95    年    11    月    24    日
                                書記官  陳純姃
┌────────────────────────────────┐
│附表：95年度訴字第841號                                         │
├────┬───────┬─────────┬─────────┤
│原告姓名│所有權應有部分│被告應給付之金額  │被告供擔保金額    │
│        │              │ （新台幣）       │  （新台幣）      │
├────┼───────┼─────────┼─────────┤
│甲○○○│     7/84     │    14,926元      │   14,926元       │
├────┼───────┼─────────┼─────────┤
│丙 ○ ○│     7/84     │    14,926元      │   14,926元       │
├────┼───────┼─────────┼─────────┤
│辛 ○ ○│     1/16     │    11,195元      │   11,195元       │
├────┼───────┼─────────┼─────────┤
│壬 ○ ○│     1/16     │    11,195元      │   11,195元       │
├────┼───────┼─────────┼─────────┤
│丁○○○│     1/16     │    11,195元      │   11,195元       │
├────┼───────┼─────────┼─────────┤
│癸 ○ ○│     1/16     │    11,195元      │   11,195元       │
├────┼───────┼─────────┼─────────┤
│庚 ○ ○│     1/16     │    11,195元      │   11,195元       │
├────┼───────┼─────────┼─────────┤
│己 ○ ○│     1/16     │    11,195元      │   11,195元       │
├────┼───────┼─────────┼─────────┤
│午 ○ ○│     1/16     │    11,195元      │   11,195元       │
├────┼───────┼─────────┼─────────┤
│巳○○○│     3/84     │     6,397元      │    6,397元       │
├────┼───────┼─────────┼─────────┤
│未 ○ ○│     3/84     │     6,397元      │    6,397元       │
├────┼───────┼─────────┼─────────┤
│丑 ○ ○│     3/84     │     6,397元      │    6,397元       │
├────┼───────┼─────────┼─────────┤
│寅 ○ ○│     3/84     │     6,397元      │    6,397元       │
├────┼───────┼─────────┼─────────┤
│卯 ○ ○│     3/84     │     6,397元      │    6,397元       │
├────┼───────┼─────────┼─────────┤
│辰 ○ ○│     3/84     │     6,397元      │    6,397元       │
├────┼───────┼─────────┼─────────┤
│子 ○ ○│     3/84     │     6,397元      │    6,397元       │
├────┴───────┴─────────┴─────────┤
│※計算方式（小數點以下4捨5入）：                                │
│(1)金額計算方式係以90年5月10日起至94年1月7日止（計3年7月又28日） │
│  之申報地價×年息8%×無權占有土地面積×占用期間3年7月又28日    │
│  計算標準。                                                    │
│  即6,592元/㎡×8%×93㎡×（3＋238/365）=179,113元。            │
│(2)原告每人得請求之金額為上開金額乘以其各自應有部分。            │
│  （以甲○○○為例：179,113元×7/84＝14,926元）                 │
└────────────────────────────────┘


司法院資訊處製作；財團法人民間司法改革基金會備份。
